【裁判字號】    92,上訴,2830
【裁判日期】    921030
【裁判案由】    傷害致重傷
【裁判全文】
臺灣高等法院刑事判決                          九十二年度上訴字第二八三０號
    上  訴  人
    即  被  告  乙○○
                丙○○
    右二人共同
    選任辯護人  許文彬  律師
                蕭嘉甫  律師
右上訴人因傷害致重傷案件，不服臺灣板橋地方法院九十一年度易字第三０五三號，
中華民國九十二年六月三十日第一審判決（起訴案號：臺灣板橋地方法院檢察署九十
一年度偵字第七九０號），提起上訴，本院判決如左：
    主  文
原判決關於乙○○、丙○○共同傷害致重傷部分撤銷。
乙○○、丙○○共同傷害人之身體，乙○○處有期徒刑壹年陸月，丙○○處有期徒刑
壹年肆月。
    事  實
一、緣甲○○與乙○○之子黃彥彬間有債務糾紛，乙○○乃承諾代償債務新台幣（下
    同）二十萬元，簽發本票予甲○○收執，並約定於民國（下同）九十年七月十五
    日清償。嗣於九十年七月十五日晚間二十二時許，甲○○偕同友人丁○○前往臺
    北縣板橋市○○路○段一一七巷三十四號前，丁○○在樓下之自小客車上等候，
    甲○○則上至二樓敲門擬向乙○○索討債務。詎乙○○在事先竟與其子丙○○及
    其他七名不詳姓名、年約十八至二十歲有刑事責任能力之男子，共同基於傷害人
    身體之犯意，於甲○○上樓敲門之際，乙○○即高喊「捉賊」；甲○○與丁○○
    見情狀有異，乃分頭逃跑，乙○○與丙○○及其他五名年約十八至二十歲男子則
    分持棍棒、高爾夫球桿自後追趕。其後甲○○乘隙駕車逃離，而丁○○逃至該巷
    口躲入便利商店內，惟仍為隨後趕至之其中二名年約十八至二十歲男子捉住，拖
    往乙○○住家方向，途中遭該二名男子及丙○○共同毆打，其中一名不詳姓名男
    子並持高爾夫球桿擊傷丁○○右眼；拖至乙○○住處前，又遭乙○○、丙○○與
    其餘七名不詳姓名男子共同圍毆，致丁○○受有右眼球挫傷併上眼臉裂傷、前房
    出血、水晶體移位與疑似眼球破裂、左手肘部裂傷及挫傷、胸前及背部多處挫傷
    及擦傷、右膝挫傷之傷害，而丁○○嗣經送醫救治，經治療結果，其右眼視力僅
    剩０．０三無法回復（尚未達毀敗一目視能之重傷害程度；毀損部分經原審判決
    無罪後，因檢察官未提上訴已然確定）。
二、案經丁○○、甲○○訴由臺北縣政府警察局板橋分局報告臺灣板橋地方法院檢察
    署檢察官偵查起訴。
    理  由
一、訊據被告乙○○、丙○○均矢口否認有何前揭犯行，被告乙○○辯稱：當天他們
    不是從正門進來，他們是從側門撬開門要上樓，伊不知道是什麼人，伊有問說是
    什麼人，他沒有答話，所以才喊捉賊，他就跑了，他們在外面被打，才又跑回來
    伊家旁邊，伊才拉他說你要跑去哪裡，伊才用空手打他的耳光一下，其他打他的
    人伊不知道是何人；丁○○胸、背部、右膝之挫傷，左手肘之裂傷，右眼受傷視
    力減退等情，係遭被告父子以外之不知名人士毆打所致；伊僅掌摑丁○○的臉部
    一下而已，然必未造成傷勢，依法並不為罪；伊父子並無與其他圍毆葉嘉佑成傷
    之不知名人士有何犯意之聯絡云云。被告丙○○則辯稱：當天渠是聽到爸爸喊賊
    ，當時渠當下班回來，渠跑出去追甲○○，他在車裡，渠叫他停下，他不停，渠
    才打他的車子，渠沒有打丁○○，當時渠並不知道有丁○○在場；丁○○胸、背
    部、右膝之挫傷，左手肘之裂傷，右眼受傷視力減退等情，係遭被告父子以外之
    不知名人士毆打所致；渠只是追趕甲○○，也未毆打葉嘉佑，追不到甲○○的車
    子而隨手拾起路邊的物品丟擲該車，回頭走到板橋市○○路○段一一七巷三四號
    自宅前，就看到丁○○已坐救護車離去；渠父子並無與其他圍毆葉嘉佑成傷之不
    知名人士有何犯意之聯絡等語。惟按認定犯最事實所憑之證據，並不以直接證據
    為限，即綜合各間證據，本於推理之作用，為認定犯罪事實之基礎，如無違背一
    般經驗法責，尚非法所不許。又，被害人之陳述如無瑕疵，且就其他方面調查又
    與事實相符，自足採為科刑之基礎（最高法院四十四年臺上字第七０二號、六十
    一年臺上字第三０九九號判例意旨參照）。經查：
  (一)本件傷害案件之緣起為被告乙○○之子黃彥彬因與案外人甲○○間有債務糾紛，
    經甲○○與乙○○協商償債結果，被告乙○○同意代為清償債務二十萬元，並簽
    立本票予甲○○收執，嗣案外人甲○○與丁○○於該日共赴被告乙○○住處擬向
    其收取款項等情，業據甲○○於原審調查中供陳甚詳（見原審卷第二十七頁）。
    即被告乙○○於警詢中亦供陳：原來該被我毆打的是丁○○，而遭我兒子丙○○
    持木棍敲擊其自小客車CV- 8922的車主甲○○等兩人是跟我約好的，要來跟我拿
    錢的云云（見偵查卷第五頁背面）；在本院審理中對於該警詢筆錄又明確表示「
    沒有意見，實在」（見本院九十二年十月十六審理筆錄）。則被告乙○○事先即
    已明知甲○○於九十年七月十五日當天係要至其住處索討承諾代償之債務，應可
    定。
  (二)甲○○於原審調查中又供陳：當天我們是九、十點去，他母親也有從二樓窗戶看
    到我們，然後我就上樓去敲門，結果我聽到木棍聲就跑了云云（見原審卷第二十
    七頁）。被告乙○○亦在原審調查中供稱：他們有一個人在樓下叫門，我比較晚
    來開門；... 我要開門，但是比較慢，結果他們就踢我門，我認為有什麼事情要
    等我開門再說，不能踢我門，所以我才喊抓賊的等語（見原審卷第二十五頁、第
    二十六頁）。則甲○○所指上樓敲門請求進入之說自屬可信；被告乙○○在本院
    審理中辯稱：他們是從側門撬開門要上樓，我不知道是什麼人乙節，顯係臨訟卸
    責，故意誣陷甲○○，以求脫免刑責之詞，委無足採。
  (三)甲○○於原審調查中已陳明：然後我就上樓去敲門，結果我聽到木棍聲就跑了云
    云。被告乙○○於警詢中供陳：另一名跑得很快，由我兒子丙○○持木棍追過去
    （見偵查卷第五頁背面）。被告丙○○於檢察官偵查中供陳：我拿石頭及木棍把
    他的車子打壞；... 是我拿木棍磚頭砸的等語（見偵查卷第三十二頁背面、第五
    十七頁）。則甲○○於原審調查中所指證：伊上樓去敲門，結果我聽到木棍聲就
    跑了乙節，亦屬可信；被告等在被害人前往其住處前，即已備妥木棍，自可認定
    。
  (四)該甲○○既係在事前即與被告乙○○約好，於九十年七月十五日當天前往被告住
    處索債；甲○○屆時又係光明正大上樓敲門請求進入，自無使被告乙○○誤為宵
    小之理。乃被告等竟事先準備棍棒，案發時被告乙○○又藉國人痛恨竊賊之心理
    ，故意對於前來索債之人誣陷高喊「捉賊」，以發動傷害之行為，並用之博取鄰
    以達嚇退甲○○索債之目的甚明；被告等與其他圍毆葉嘉佑成傷之不知名人士有
    犯意之聯絡，亦可認定。
  (五)告訴人丁○○於前揭時地聽聞被告乙○○喊叫捉賊，並見兩名男子手持棍棒，因
    認情況有異，乃分別逃離現場，惟仍遭被告等與其他七名不詳姓名、年約十八至
    二十歲有刑事責任能力之男子追打痛毆，致受有右眼球挫傷併上眼臉裂傷、前房
    出血、水晶體移位與疑似眼球破裂、左手肘部裂傷及挫傷、胸前及背部多處挫傷
    及擦傷、右膝挫傷之傷害等情，業據迭次其檢察官偵查、原審及本院審理中指述
    甚詳（見偵查卷第三十一頁背面、第三十二頁，原審卷第二十八頁至第三十頁，
    本院九十二年十月十六審理筆錄），並據其提出亞東紀念醫院診斷證明書附卷為
    證（見偵查卷第二十一頁）。被告乙○○在原審亦供陳：我打他之後沒有再追他
    ；... 一定還有別人打他，至於何人打他我不知道，因為我當時沒有再追上去，
    所以看不清楚還有何人打他云云（見原審卷第六十八頁）。再參諸全部卷證相互
    勾稽，告訴人丁○○所指述遭被告等與其他七名不詳姓名、年約十八至二十歲有
    刑事責任能力之男子追打痛毆，致受有傷害之情節，尚無瑕疵且與事實相符，而
    可採信。
  (六)被告丙○○在原審雖辯稱：因伊當時去追甲○○，追至巷尾，且因伊當時受有腳
    傷，自不可能於短時間內追逐甲○○車子後，再返回巷頭毆打丁○○云云。然依
    被告丙○○提出亞東紀念醫院診斷證明書記載，被告丙○○於八十二年間「左足
    裂傷皮膚缺損，大趾及第三趾骨折，第三趾截肢缺失；於八十二年四月二十一日
    至八十二年五月十五日曾住院手術治療，現左足植皮後疤痕，及第三趾缺失部分
    功能缺失」，有該亞東紀念醫院診斷證明書附在本院卷可證。次查，經原審於九
    十二年三月十一日赴現場勘驗結果，本件事發地點之臺北縣板橋市○○路○段一
    一七巷巷道，巷長約二百五十至二百七十公尺，被告乙○○住處大約位於該巷巷
    中，依告訴人甲○○所稱，當時係將車輛停放在被告住處之對面即同巷三十五號
    前，後於被告丙○○追趕時始駕車逃離（見原審卷第一０一頁至第一０七頁勘驗
    筆錄、現場簡圖）；自甲○○停放車輛之地點駛至巷尾距離非遠，被告丙○○於
    追及甲○○車輛後，砸毀車輛，再於甲○○車輛逃離後，返回現場，均未脫離該
    一一七巷道。衡諸被告丙○○於八十二年間所受之腳部傷害，迄今僅係「第三趾
    缺失部分功能缺失」觀之，則其於極短時間內再返回住處，甚或跑至巷道口參與
    圍毆丁○○，應非難事亦無需花費太多時間。被告丙○○在原審所稱：因伊當時
    去追甲○○，追至巷尾，且因伊當時受有腳傷，自不可能於短時間內追逐甲○○
    車子後，再返回巷頭毆打丁○○等語，並不足採。
  (七)另按共同實施犯罪行為之人，在合同意思範圍以內，各自分擔犯罪行為之一部，
    相互利用他人之行為，以達其犯罪之目的者，即應對全部所發生之結果，共同負
    責，最高法院二十八年上字第三一一０號亦著有判例。被告乙○○雖辯稱：只有
    打丁○○耳光，丁○○之傷係遭不知名人士毆打所致，伊等並不認識云云；被告
    丙○○則否認毆打丁○○，亦辯稱：丁○○之傷係遭不知名人士毆打所致等語。
    惟被告等均有出手毆打丁○○乙節，已據告訴人丁○○指訴甚詳，且屬可信，已
    如前述；以被告等與其餘數名不詳姓名之男子，於告訴人丁○○、甲○○前來索
    債時，分持木棍、高爾夫球桿隨即追趕毆打告訴人，依此行為情狀，已足認渠等
    有為事前準備糾眾，待告訴人等到場後以眾擊寡，是被告等所辯「丁○○之傷係
    遭不知名人士毆打所致，伊等並不認識」乙節，應係有意迴護共犯之推卸之詞，
    並不足減免其等刑責。另告訴人丁○○雖指稱：當時被告丙○○與另一持高爾夫
    球桿之男子，丙○○徒手用拳頭打伊，該男子則持高爾夫球桿打伊右眼，其後乙○○亦手持木棍打伊等語；惟依上開所述被告等與其餘數名男子之共同傷害丁○○犯罪之施行，自足認渠等於傷害丁○○之際，乃基於共同意思範圍內，各自分
    擔傷害犯罪行為之一部，而相互利用他人之行為，以達其犯罪之目的；因之，縱
    然被告等並未下手毆擊告訴人眼部之部位，然被告對於其餘參與毆擊之人所造成
    之結果亦應共同負責，是其等應與各該數名不詳姓名之男子共負傷害罪責，應毋
    庸置疑。
  (八)再查，告訴人丁○○雖罹有雙眼視神經病變之病史，惟其於九十年七月十五日遭
    被告等毆打後，曾分赴亞東紀念醫院及台北榮民總醫院診療；依台北榮民總醫院
    診斷結果，認：「丁○○右眼遭受外傷後視力模糊，當時視力右眼為光感（即低
    於零點零壹），左眼為零點壹，檢查後診斷為右眼外傷性白內障及視網膜病變，
    於住院接受右眼白內障摘除手術，所受之外傷足以影響其視力，其右眼外傷併視
    網膜病變，以及脈絡膜破裂，此次之治療與其之前所罹之視神經病變並無關聯，
    自九十年七月十六日治療後，病患之視力由原先光感，進步到最後一次門診（九
    十二年三月十二日）追蹤時之零點零參，但視網膜中心有結疤，無法進一步矯正
    ；未受傷的左眼則有零點玖的視力，顯示病患八十三年之雙眼視神經病變有回復
    ，但受傷的右眼則無法恢復」，有該院九十二年四月十日北總行字第０九二００
    ０三三九二號函附卷可查。嗣經原審囑託國立台灣醫學院附設醫院就告訴人丁○○視力現況為診斷結果，認告訴人右眼視力受損乃肇因於九十年之外傷，亦有該
    院九十二年六月二日以（九十二）校附醫秘字第九二００００五三０五號函附卷
    可證。則告訴人丁○○所受之右眼傷害，應係遭被告等人毆打所致，有相當因果
    關係，自可認定。被告等在原審辯稱：告訴人眼部本即罹有舊疾，自不能據以認
    定被告毆打告訴人係構成眼睛傷害云云，亦非可採。
  (九)按刑法（修正前）第十條第四項第六款之重傷，係指除去同項第一款至第五款之
    傷害而於身體或健康有重大不治或難治之傷害者而言，如毀敗一目或二目之視能
    ，按照該項第一款之規定，固屬重傷，假使所傷之目，僅祇視能減衰，並未完全
    毀敗，縱令此種減衰具有不治或難治之情形，仍與第六款所定之內容並不相當，
    即祇應成立普通傷害罪，不能遽依重傷論科，最高法院二十五年上字第四六八０
    號著有判例。查，告訴人丁○○於九十二年三月十二日最後一次至行政院退除役
    官兵輔導委員會臺北榮民總醫院眼科門診追蹤時，其右眼視力為零點零參，無法
    矯正，眼底檢查為網膜中心結疤，根據該次門診紀錄，其右眼未達完全喪失視能
    程度，但無法治療恢復云云，有行政院退除役官兵輔導委員會臺北榮民總醫院九
    十二年九月二十四日北總企字第０九二００一０七二三號函附在本院卷可稽。揆
    諸首揭判例意旨，告訴人丁○○此次右眼所受之傷害，尚難認已達重傷害之程度
    ，而僅屬普通傷害，合予敘明。
  (十)綜上所述，被告等所辯各節均不足採信；本案罪證明確，被告等犯行堪以認定。
二、核被告乙○○、丙○○所為，均係犯刑法第二百七十七條第一項之傷害罪。公訴
    意旨認被告等係犯刑法第二百七十七條第二項之傷害致重傷罪，尚有未洽，其起
    訴法條應予變更。又被告等與其餘七名不詳姓名、年約十八至二十歲有刑事責任
    能力之男子彼此間，有共同之犯意聯絡及行為分擔，均為共同正犯。
三、原審據以論罪科刑，固非無見。惟誤認告訴人丁○○受傷害之右眼視力已達毀敗
    視能無以恢復之程度，而論處被告等以傷害致重傷罪，尚有未洽。被告二人之上
    訴意旨否認全部犯罪，雖無理由，然原判決既有前述之可議，仍屬無可維持，應
    由本院將原判決關於乙○○、丙○○共同傷害致重傷部分撤銷改判。爰審酌被告
    等僅因債務糾紛，即於謀議於甲○○前往索債時率眾毆，屆時更傷及無辜之告訴
    人，其等共同傷害之手段，造成告訴人所受之傷害（告訴人於八十三年間經診斷
    疑似雙眼視神經病變，當時視力為右眼零點貳；於九十二年三月十二日最後一次
    至行政院退除役官兵輔導委員會臺北榮民總醫院眼科門診追蹤時，其右眼視力為
    零點零參），迄今仍未能賠償被害人所受之損害（於審判中被告等表示願賠償新
    臺幣參拾萬元，未為告訴人所接受），及訴訟中多方飾詞卸責絲毫未見悔意之態
    度等一切情狀，分別量處如主文所示之刑。被告等供毆打被害人所使用之棍棒，
    並未扣案，復無證據足資證明係屬被告或其共犯所有，故本院認無併予宣告沒收
    之必要，附此敘明。
據上論斷，應依刑事訴訟法第三百六十九條第一項前段、第三百六十四條、第二百九
十九條第一項前段、第三百條，刑法第二十八條、第二百七十七條第一項，罰金罰鍰
提高標準條例第一條前段，判決如主文。
本案經檢察官林炳雄到庭執行職務。
中      華      民      國    九十二    年      十      月     三十     日
                              臺灣高等法院刑事第十二庭
                                  審判長法  官   劉  景  星
                                        法  官   陳  志  洋
                                        法  官   陳  博  志
右正本證明與原本無異。
檢察官如不服本判決，應於收受送達後十日內向本院提出上訴書狀，其未敘述上訴之
理由者並得於提起上訴後十日內向本院補提理由書（均須按他造當事人之人數附繕本
）。
被告不得上訴。
                                        書記官   陳  嘉  文
中      華      民      國    九十二    年     十一     月      三      日
附錄：本案論罪科刑法條全文
中華民國刑法第二百七十七條(普通傷害罪)
傷害人之身體或健康者，處三年以下有期徒刑、拘役或一千元以下罰金。
犯前項之罪因而致人於死者，處無期徒刑或七年以上有期徒刑；致重傷者
，處三年以上十年以下有期徒刑。


司法院資訊處製作；財團法人民間司法改革基金會備份。
